臺灣臺北地方法院刑事判決　　　　　　　　　　　　八十七年度易字第二五四號
　　公　訴　人　臺灣臺北地方法院檢察署檢察官
　　被　　　告　庚○○　男　四.
　　選任辯護人　吳美惠律師
　　被　　　告　乙○○　女　四.
　　選任辯護人　魏家弘律師
　　被　　　告　丙○○　女　四.
　　　　　　　　戊○○　男　五.
　　　　　　　　壬○○　男　四.
　　共　　　同
　　選任辯護人　魏家弘律師
　　　　　　　　謝穎青律師
　　被　　　告　癸○○　男　三.
右列被告因詐欺等案件，經檢察官提起公訴（八十六年度偵字第二四五六九、二六０
六八號），本院判決如左：
    主  文
庚○○、乙○○、丙○○、戊○○、壬○○、癸○○均無罪。
    理  由
一、公訴意旨詳如附件起訴書所載。
二、按犯罪事實，應依證據認定之，無證據不得推定其犯罪事實；不能證明被告犯罪
    ，應諭知無罪之判決，刑事訴訟法第一百五十四條、第三百零一條第一項分別定
    有明文。又認定犯罪事實所憑之證據，無論為直接證據或間接證據，其為訴訟上
    之證明，須於通常一般之人均不致於有所懷疑，而得確信其為真實之程度者，始
    得據之為有罪之認定，倘其證明尚未達到此一程度，而有合理性懷疑之存在時，
    即無從為有罪之判決（最高法院七十六年台上字第四九八六號判例參照）。
三、（一）本件公訴人認被告庚○○與甲○○、辛○○（通緝中，另行審結）共同涉
    犯刑法第二百十四條使公務員登載不實罪嫌及第三百三十九條第一項詐欺取財罪
    嫌；被告乙○○、丙○○、戊○○、壬○○、癸○○均與甲○○、辛○○共同涉
    犯刑法第二百十四條使公務員登載不實罪嫌，無非係以：告訴人己○○之指訴；
    與被告庚○○、乙○○、丙○○、戊○○、壬○○均坦承擔任畢生貿易股份有限
    公司（以下簡稱畢生公司）人頭股東，被告癸○○坦承擔任羅易實業有限公司（
    以下簡稱羅易公司）人頭股東；及告訴人交付款項所用辛○○與馮鎮基在香港聯
    名戶頭帳戶存摺影本、畢生公司股票、畢生公司之公司登記事項卡、羅易公司之
    公司登記事項卡在卷可稽，為其主要論據。（二）訊據被告庚○○固不否認卷附
    「行銷計畫綱要提案」（見偵字第二四五六九號偵查卷第九十四至一０五頁）係
    其所製作，辛○○給予其畢生公司百分之十乾股，並知悉該公司要借用人名當股
    東，且曾陪同辛○○、甲○○至香港與己○○見面，及畢生公司股票上之簽名係
    其筆跡等事實，惟堅決否認有何使公務員登載不實及詐欺取財犯行；被告乙○○
    、丙○○、戊○○、壬○○、癸○○固均不否認未出資投資畢生公司，及畢生公
    司股票上之簽名係其筆跡之事實，惟均堅決否認有何使公務員登載不實犯行。被
    告庚○○辯稱：其是行銷企劃之專業人員，於民國八十二年間經由同事介紹認識
    辛○○及甲○○，他們說有香港人要投資，請其提企劃案，該企劃案只是草案，
    乃交易市場上正常行為，且完全沒有牽涉到資金事項，並沒有藉此詐騙，又其八
    十三年三月七日前任職於英商必活國際股份有限公司，同年月十一日起任職於香
    港商伊思彼國際有限公司台灣分公司，故常至香港洽公，甲○○、辛○○有請其
    陪同到香港與己○○見面，但其沒有向己○○遊說投資，而車馬費是辛○○所交
    付，係因其協助她依原先計劃案在百貨公司設置專櫃，至於己○○與辛○○及甲○○間投資款項、公司財務作業等其並不知情，亦未曾收取畢生公司任何薪資或
    股利分紅，其亦未於八十四年五月間與辛○○及甲○○至香港將股票交付己○○
    或馮永豪，對於畢生公司辦理公司設立登記事項未參與，畢生公司股票是偵查中
    才看到；被告乙○○辯稱：畢生公司成立後，其回娘家時經甲○○告知，才知道
    自己是股東；被告丙○○辯稱：其是事後才知道被登記成畢生公司股東；被告戊○○、壬○○均辯稱：其不知道自己成為畢生公司股東；被告癸○○辯稱：其有
    經老闆告知要給予乾股，但老闆沒有跟其要任何東西，其想這只是老闆跟職員鼓
    勵的話，不知道為何會被登記為股東。
四、經查：
  (一)被告庚○○涉犯詐欺取財罪嫌部分：
    １、公訴意旨雖認：被告庚○○與甲○○、辛○○共同意圖為自己不法之所有，
        自八十二年間起即以投資為由多次赴香港邀請馮永豪合資設立服裝公司，嗣
        甲○○及辛○○持庚○○於八十二年十二月二十日提出「行銷計畫綱要提案
        」向馮永豪表示未來合資成立之畢生公司前景看好，要求馮永豪、己○○投
        資新台幣（下同）八百萬元，認購畢生公司百分之四十之股份，並表示餘款
        將由辛○○及庚○○支付，致馮永豪及己○○陷於錯誤而同意認購畢生公司
        百分之四十之股份，嗣自八十三年六月二十一日起至同年十一月二十三日止
        ，馮永豪、己○○即分別以匯款及簽發支票方式，將港幣二百三十九萬九千
        零三十二元存入辛○○與馮鎮基於香港之聯名戶頭內，並為取信於己○○二
        人，甲○○、辛○○及庚○○於八十四年五月間持上有辛○○、戊○○、乙○○、丙○○、壬○○、庚○○等人簽名之畢生公司股票共八十張至香港交
        付與馮永豪二人，該二人發覺上開股票未經銀行簽證，且與畢生公司登記資
        料不符，方知受騙。告訴人己○○雖亦指訴：被告庚○○於八十二年十二月
        二十日傳真「行銷計畫綱要提案」予告訴人，進而於八十三年一月初甲○○
        、辛○○邀請告訴人及其夫馮鎮基來台考察時，向告訴人介紹台灣市場，並
        遊說告訴人投資畢生公司，其後於八十三年間被告庚○○又多次夥同辛○○
        、甲○○赴港，至八十五年三至四月間，庚○○、癸○○再度夥同辛○○、
        甲○○赴港遊說告訴人擴大投資畢生公司，足見被告庚○○自始參與辛○○
        、甲○○詐騙告訴人投資畢生公司之遊說工作，又被告等於八十三前一月六
        日制定畢生公司之章程，同年月十四日辦理設立登記完畢，被告等與告訴人
        磋商成立畢生公司乃至該公司設立登記完畢之時間，竟不到半個月，顯見被
        告等在遊說告訴人投資入股之前，應已著手辦理畢生公司設立登記之相關手
        續，根本自始即無依約使告訴人及其父馮永豪成為畢生公司股東之意思，另
        告訴人交付股款後，為取信於告訴人，並由甲○○、辛○○二人於八十四年
        初交付偽造之畢生公司股票，且被告庚○○確有參與畢生公司之經營，與辛○○同有審核帳冊之權並支薪，故被告庚○○顯與甲○○、辛○○共謀詐欺
        告訴人。
    ２、惟（１）畢生公司確有成立、營運等情，為告訴人所不否認，亦據證人即畢
        生公司會計丁○○於本院調查時供明在卷，而被告庚○○係行銷企劃之專業
        人員乙情，有其提出之結業證書及課程表影本各一份附卷可稽，其在畢生公
        司係擔任顧問一職，亦據其於偵查中自承在卷（見偵字第二六０六八號偵查
        卷第六十一頁背面），並經同案被告癸○○於偵查中陳述明確（見偵字第二
        四五六九號偵查卷第一二五頁背面），故其所辯係受辛○○委託撰寫「行銷
        計畫綱要提案」乃交易市場上正常行為等語，應可採信，是倘無其他積極證
        據足認被告庚○○與甲○○、辛○○有何詐欺之犯意聯絡及行為分擔，尚難
        僅以上開行銷計畫綱要提案遽論被告庚○○涉犯詐欺罪嫌。（２）而被告庚○○固供承辛○○給予其畢生公司百分十乾股而任公司股東，惟其亦陳稱並
        未參與辦理畢生公司向台北市政府建設局辦理設立登記之手續，亦未參加過
        股東會、董事會或於公司章程等文件簽名、蓋章等語；又參以本院依職權調
        閱之台北市政府建設局畢生公司案卷所附公司章程、股東名簿、議事錄等設
        立登記文件之內容及簽名，均係出自同一人筆跡，且其上「庚○○」簽名以
        肉眼觀之，顯與其卷附庭訊筆錄之簽名有異，非其親自所為，是被告庚○○
        上開所辯未參與辦理畢生公司向台北市政府建設局辦理設立登記手續等語，
        應可採信。其既未實際辦理公司設立登記，難認其確實知悉辛○○未將己○○或馮永豪列入股東名冊之情事。（３）又畢生公司股票製作過程，係由辛○○請丙○○等人簽名於白紙後傳真至淑馨出版社，由辛○○處理該股票製
        版、印刷，且將丙○○等人之簽名套印在股票上等情，已據同案被告丙○○
        於八十七年四月三日答辯狀陳明在卷，同案被告乙○○、丙○○、戊○○、
        壬○○亦均供承股票上之簽名雖係其字跡，但係至偵查中始見過該股票等語
        ，足見實際負責畢生公司股票印製者係辛○○；且告訴人亦陳稱係甲○○、
        辛○○二人於八十四年初交付畢生公司股票（見八十七年十月八日補充告訴
        理由狀），公訴人認被告庚○○與甲○○、辛○○於八十四年五月間持畢生
        公司股票至香港交付與馮永豪、己○○，容有誤會，被告庚○○所辯未於八
        十四年五月間與辛○○及甲○○至香港將股票交付己○○或馮永豪，於偵查
        中始見過該股票等語，應可採信。故被告庚○○縱知悉辛○○欲印製股票，
        且同意其簽名套印在股票上，亦係因其股東身分所致，惟股票乃辛○○所製
        作，並非被告庚○○所製作，其又未與辛○○、甲○○共同將股票交付告訴
        人，尚難認被告庚○○確實知悉畢生公司股票記載之內容及辛○○、甲○○
        持未經主管機關或核定之發行登記機構簽證之股票交付告訴人等情。（４）
        再告訴人之投資款項係陸續存入辛○○與馮鎮基於香港之聯名戶頭內乙情，
        為告訴人所是認，而被告庚○○除支領二萬元車馬費之外，未支領其他款項
        ，亦據證人丁○○於本院調查時證述明確（見本院八十七年十一月二日筆錄
        ）；如前所述，被告庚○○既在畢生公司任顧問一職，則領取二萬元車馬費
        亦無不合，縱如告訴人所訴被告庚○○有遊說告訴人投資、參與公司經營、
        審閱帳冊等行為，亦本其公司顧問之身分為之，既無其他積極證據足認被告
        主觀上有詐欺犯意，尚難僅憑該等其以顧問身分從事之業務，作為不利被告
        庚○○之證據。（５）從而，既不能證明被告庚○○知悉告訴人未被列入股
        東名簿，及辛○○、甲○○交付告訴人未經簽證之股票等情，畢生公司又有
        實際成立、營運，被告庚○○又係基於專業受辛○○延攬而參與公司經營，
        尚難認被告庚○○主觀上有何共同詐欺犯意。
  (二)被告庚○○、乙○○、丙○○、戊○○、壬○○、癸○○涉犯使公務員登載不實
    罪嫌部分：
    １、公訴意旨雖認：（１）甲○○、辛○○及庚○○均明知乙○○、丙○○、戊○○、壬○○均未出資投資畢生公司，竟基於共同使公務員登載不實之犯意
        聯絡，於八十三年一月十二日，向台北市政府建設局為畢生公司之設立登記
        ，而將實非為公司股東之前開四人登記為畢生公司股東，使該管公務員將此
        不實事項，登載於職務上所掌之文書；（２）甲○○、辛○○明知癸○○並
        未出資認購羅易公司，其三人竟基於共同犯罪之意思，於八十五年八月二十
        六日向台北市政府建設局為羅易公司之設立登記，將實未出資而非股東之癸○○列為該公司股東，使該管公務人員將此不實之事項登載於職務上所掌之
        文書。
    ２、被告乙○○、丙○○、壬○○因受甲○○、辛○○請託，均未實際出資，而
        同意擔任畢生公司股東，被告癸○○亦未實際出資，而同意擔任羅易公司股
        東等情，業據被告乙○○、丙○○、蘇家於偵查中供承，及被告癸○○於本
        院調查時坦承在卷。被告乙○○、壬○○於偵查中均供稱：「魏及李邀請的
        ，他請我們當人頭股東」（見偵字第二四五六九號偵查卷第三十九頁）；被
        告丙○○於偵查中供稱：「（問：是否為畢生公司常務董事？）我是董事」
        （見偵字第二四五六九號偵查卷第二十四頁背面）、「（問：在畢生公司是
        否有股份）有借名董事，未出資」（見偵字第二四五六九號偵查卷第三十八
        頁）；被告乙○○、丙○○於偵查中均供稱：「（問：是否同意當公司股東
        ？）是，因為甲○○是我兄，看在甲○○面子上」（見偵字第二六０六八號
        偵查卷第六十二頁背面）；被告癸○○於本院調查時供稱：「事實上我沒有
        出資，甲○○曾跟我提過當股東，我也同意，是做乾股，要我進公司工作，
        我才同意」（見本院八十七年八月十日筆錄）。足見被告乙○○辯稱：畢生
        公司成立後，其回娘家時經甲○○告知，才知道自己是股東；被告丙○○辯
        稱：其是事後才知道被登記成畢生公司股東；被告壬○○辯稱：其不知道自
        己成為畢生公司股東；被告癸○○辯稱：其有經老闆告知要給予乾股，但老
        闆沒有跟其要任何東西，其想這只是老闆跟職員鼓勵的話，不知道為何會被
        登記為股東云云，均不足採信。至被告戊○○於本院辯稱其在偵審之前完全
        不知情云云，惟與其於偵查中供稱：「（問：是否為畢生公司常務董事？）
        我不知道，因我沒出資。當初印象中有提過，我也不知道他到底有無用我人
        頭」（見偵字第二四五六九號偵查卷第二十四頁背面）等語不符，則其上開
        所辯已難輕信；況辦理公司設立登記須備股東之身分證影本，茍非被告戊○○同意交付，辛○○豈會輕易冒用，其大可求助於他人，豈會甘冒風險？衡
        情辛○○應已得戊○○之同意始為之，是被告戊○○所辯：其不知道自己成
        為畢生公司股東云云，殊無足採。
    ３、惟按刑法第二百十四條所謂使公務員登載不實事項於公文書罪，須一經他人
        之聲明或申報，公務員即有登載之義務，並依其所為之聲明或申報予以登載
        ，而屬不實之事項者，始足構成，若其所為聲明或申報，公務員尚須為實質
        之審查，以判斷其真實與否，始得為一定之記載者，即非本罪所稱之使公務
        員登載不實（最高法院七十三年台上字第一七一０號判例參照）。又公司法
        第三百八十八條規定「主管機關對於公司登記之申請，認為有違反法令或不
        合法定程式者，應令其改正，非俟改正合法後，不予登記」；同法第四百十
        九條第一項規定「股份有限公司發起設立者，其董事、監察人於就任後十五
        日內，應將左列事項，向主管機關申請為設立之登記：一、公司章程。二、
        股東名簿。三、已發行之股份總額。四、以現金以外之財產抵繳股款者，其
        姓名及其財產之種類、數量、價格或估價之標準及公司核給之股數。五、應
        歸公司負擔之設立費用，及發起人得受報酬或特別利益之數額。六、發行特
        別股者，其總額及每股金額。七、繳足股款之證件。八、董事、監察人名單
        ，並註明其住所或居所。」，同條第二項規定「前項第四款、第五款所列事
        項，如有冒濫或虛偽者，主管機關應通知公司限期申復，經派員檢查後得裁
        減或責令補足」；同法第四百十二條第一項規定「有限公司應於章程訂立後
        十五日內，將左列事項，向主管機關申請為設立之登記：一、第一百零一條
        所列各款事項。二、繳足股款之證件。三、以現金以外之財產抵繳股款者，
        其姓名及其財產之種類、數量、價格或估價之標準」，同條第二項規定「主
        管機關對於前項之申請，應派員檢查，並得通知公司限期申復」。依上開規
        定觀之，向主管機關申請為股份有限公司、有限公司設立之登記，主管機關
        須為實質之審查，以判斷其真實與否，而非僅依其申請或聲明即為一定登載
        之形式審查。是被告等雖均未實際出資，惟股份有限公司、有限公司之設立
        登記，縱向主管機關為申請，公務員尚須為實質之審查，以判斷其真實與否
        ，始得為一定之記載，則如前所述，被告等自不成立刑法第二百十四條使公
        務員登載不實罪。至畢生公司股票係該公司設立登記後由辛○○所製作，與
被告庚○○、乙○○、丙○○、戊○○、壬○○是否於公司設立登記時使公
        務員登載不實無關，尚難作為不利被告等之證據。
  (三)綜上所述，本件並無積極證據證明被告庚○○與甲○○、辛○○共犯詐欺罪嫌，
    被告等縱未實際出資，然公務員須就該公司設立登記事項為實質審查。此外，復
    查無其他積極證據足認被告庚○○有何使公務員登載不實及詐欺取財之犯行，亦
    無其他積極證據足認被告乙○○、丙○○、戊○○、壬○○、癸○○有何使公務
    員登載不實犯行，而無法獲致被告等有罪之確信，既不能證明被告等犯罪，依首
    揭說明，自應為被告等無罪之諭知。
據上論斷，應依刑事訴訟法第三百零一條第一項，判決如主文。
本案經檢察官柯宜汾到庭執行職務。
中      華      民      國    九十一    年      一      月      七      日
                                    臺灣臺北地方法院刑事第七庭
                                        法  官   蕭  清  清
右正本證明與原本無異。
如不服本判決，應於判決送達後十日內，向本院提出上訴狀。
                                        書記官   劉  麗  英
中      華      民      國    九十二    年       一     月     十七     日
